ACORDAO-COMPLETO-2532477

ACÓRDÃO 2876/2022 ATA 18/2022 - SEGUNDA CÂMARA

VISTOS, relatados e discutidos estes autos de Aposentadoria, em que se examina, nesta fase processual, pedido de reexame interposto por Carmen Silvia Xavier de Almeida (XXX.080.671-XX) contra o Acórdão 8465/2021-TCU-Segunda Câmara (peça 10) , relator o Ministro Aroldo Cedraz, que considerou ilegal o ato de aposentadoria da interessada, e negou-lhe registro, em razão da indevida incorporação da verba de "opção" nos proventos de aposentadoria da interessada 
ACORDAM os Ministros do Tribunal de Contas da União, reunidos em Sessão da Segunda Câmara, ante as razões expostas pelo Relator e com fulcro no art. 48, c/c os arts. 32 e 33, da Lei 8.443/1992, em: 
9.1. conhecer do pedido de reexame interposto no mérito, negar-lhe provimento, mantendo-se inalterado o Acórdão 8465/2021-TCU-Segunda Câmara;
9.2. determinar ao órgão de origem que acompanhe os desdobramentos dos Processos nº 0006989-78.2021.4.01.8000 e 0006989-78.2021.4.01.8000, em trâmite no Tribunal Regional Federal da 1ª Região, e adote as medidas necessárias para dar imediato cumprimento às determinações contidas nos subitens 9.3.1, 9.3.2 e 9.3.3 do Acórdão 8465/2021-TCU-Segunda Câmara, em caso de desconstituição ou de suspensão da eficácia das sentenças proferidas nas citadas ações;
9.3. nos termos da Questão de Ordem aprovada na Sessão Plenária de 8/6/2011 (Ata 22/2011) , encaminhar cópia da presente deliberação à Consultoria Jurídica deste Tribunal - Conjur e ao Departamento de Assuntos Extrajudiciais da Advocacia-Geral de União (AGU) , para acompanhamento dos Processos 0006989-78.2021.4.01.8000 e 0006989-78.2021.4.01.8000 em trâmite na Justiça Federal;
9.4. dar conhecimento deste acórdão, encaminhando a respectiva cópia, ao Tribunal Regional Federal da 1ª Região, e à Sra. Carmen Silvia Xavier de Almeida (XXX.080.671-XX) , informando que a presente deliberação, acompanhada do Relatório e do Voto que a fundamenta, está disponível para a consulta no endereço virtual https://www.tcu.gov.br/acordaos.

Pedido de reexame interposto por Carmen Silvia Xavier de Almeida, ex-servidor(a) do Tribunal Regional Federal da 1ª Região, contra o Acórdão 8465/2021 TCU 2ª Câmara (peça 10), que teve como relator o Excelentíssimo Senhor Ministro Aroldo Cedraz.

Segunda Câmara

Tribunal Regional Federal da 1ª Região.

3. Interessados/Responsáveis/Recorrentes:
3.1. Recorrente: Carmen Silvia Xavier de Almeida (XXX.080.671-XX).
3.2. Interessados: Carmen Silvia Xavier de Almeida (XXX.080.671-XX); Dulcilene Mendonca Granja (XXX.948.082-XX); Jan Norbim (XXX.257.946-XX).

13.1. Ministros presentes: Bruno Dantas (Presidente), Augusto Nardes e Antonio Anastasia (Relator).
13.2. Ministro-Substituto convocado: Marcos Bemquerer Costa.
13.3. Ministro-Substituto presente: André Luís de Carvalho.

DULCILENE MENDONCA GRANJA

ANTONIO ANASTASIA

Ministro Aroldo Cedraz.

Tratam estes autos de pedido de reexame interposto por Carmen Silvia Xavier de Almeida, servidora aposentada do Tribunal Regional Federal da 1ª Região, em face o Acórdão 8465/2021-TCU-Segunda Câmara (peça 10) , relator o Ministro Aroldo Cedraz.
2.	Transcrevo a seguir, com ajustes de forma, a instrução produzida pela Secretaria de Recursos à peça 51, cuja proposta obteve anuência do dirigente da Subnidade (peça 52) , e parecer concordante do Ministério Público junto ao TCU, na pessoa do Procurador Rodrigo Medeiros de Lima (peça 53) :
"INTRODUÇÃO 
1.	Trata-se de pedido de reexame (peça 16) interposto por Carmen Silvia Xavier de Almeida, ex-servidor (a) do Tribunal Regional Federal da 1ª Região, contra o Acórdão 8465/2021-TCU-Segunda Câmara (peça 10) , que teve como relator o Excelentíssimo Senhor Ministro Aroldo Cedraz. 
1.1. 	A deliberação recorrida apresenta o seguinte teor: 
VISTOS, relatados e discutidos estes autos de concessão de aposentadoria de Carmen Silvia Xavier de Almeida (XXX.080.671-XX) ; Dulcilene Mendonca Granja (XXX.948.082-XX) ; e Jan Norbim (XXX.257.946-XX) , vinculados ao Tribunal Regional Federal da 1ª Região, submetido (s) , para fins de registro, à apreciação do Tribunal de Contas da União; 
ACORDAM os Ministros do Tribunal de Contas da União, reunidos em Sessão da Segunda Câmara, diante das razões expostas pelo Relator, com fundamento nos arts. 71, inciso III, da Constituição Federal; 1º, inciso V, e 39, inciso II, da Lei 8.443/1992; 260, § 1º, do Regimento Interno/TCU, c/c o art. 19, inciso II, da IN TCU 78/2018, em: 
9.1.	considerar ilegal os atos de concessão de aposentadoria referentes aos interessados relacionados no item 3.1 deste Acórdão, negando-lhes o respectivo registro; 
9.2.	dispensar o ressarcimento das quantias indevidamente recebidas de boa-fé, consoante o disposto no Enunciado nº 106 da Súmula de Jurisprudência deste Tribunal; 
9.3.	determinar ao Tribunal Regional Federal da 1ª Região que: 
9.3.1. faça cessar todo e qualquer pagamento relativo aos atos impugnados, no prazo máximo de 15 (quinze) dias contado da ciência da decisão deste Tribunal, sob pena de ressarcimento das quantias pagas após essa data pelo responsável; 
9.3.2. promova o destaque das parcelas de quintos incorporados com amparo em funções comissionadas exercidas entre 8/4/1998 a 4/9/2001, a fim de sobre elas incida a modulação firmada nos Embargos Declaratórios movidos no Recurso Extraordinário n.º 638.115/CE, apreciado pelo Supremo Tribunal Federal, a qual estabelece a necessidade de absorção integral de tais parcelas por reajustes futuros, caso a incorporação não tenha se fundamentado em decisão judicial transitada em julgado. 
9.3.3. emita novos atos de concessão de aposentadoria, no prazo de 30 (trinta) dias, a contar da ciência desta deliberação, e submeta-os ao Tribunal, após suprimida a irregularidade que ensejou a apreciação pela ilegalidade; 
9.3.4. dê ciência, no prazo de 15 (quinze) dias, a contar da apreciação deste acórdão, do inteiro teor da deliberação aos interessados, alertando-os de que o efeito suspensivo proveniente da interposição de eventual recurso perante o TCU não os exime da devolução dos valores percebidos indevidamente após as respectivas notificações, caso o recurso não seja provido; 
9.3.5. envie a este Tribunal, no prazo de 30 (trinta) dias, contado da apreciação desta deliberação, documentos comprobatórios da ciência dos interessados do julgamento deste Tribunal. (destacamos e sublinhamos) 
HISTÓRICO  
2.	O ato de aposentadoria do (a) recorrente foi julgado ilegal, em virtude de constar a incorporação da parcela vulgarmente conhecida como "opção" (vide ato de peça 3) . 
2.1. Sobre o instituto da "opção", o Excelentíssimo Senhor Ministro Benjamin Zymler, por ocasião da apreciação do TC Processo 027.914/2013-5 (Acórdão 2988/2018-TCU-Plenário, Sessão de 12/12/2018) , elaborou, em seu voto revisor, cujas razões foram integralmente acolhidas pela relatora, Excelentíssima Senhora Ministra Ana Arraes, didático e esclarecedor histórico, o qual será apresentado abaixo, com alguns ajustes de forma, supressões e adições. 
Da vantagem "opção" 
2.2. Em síntese, a vantagem conhecida como "opção" constituía uma fração variável, conforme definido em lei, da remuneração do cargo em comissão/função de confiança. 
2.3.  Era um direito conferido ao servidor ocupante de cargo efetivo, que assumia cargo em comissão ou função de confiança, de continuar a ser remunerado com base em seu cargo efetivo, mas com acréscimo decorrente do exercício do novo cargo/função.  
2.4. A vantagem tinha por objetivo conferir estímulo financeiro para que o servidor efetivo ocupasse cargo em comissão cuja remuneração fosse inferior à do cargo efetivo.  
2.5. Aparentemente, o primeiro normativo que tratou da matéria foi a Lei 4.345/1964, que assim dispôs (grifei) : 
Art. 1º As tabelas de vencimentos dos cargos efetivos e em comissão, referidas no art.1º da Lei nº 4.242, de 17 de julho de 1963, ficam substituídas pelas seguintes:     
................................................................................................................................................. 
 § 2º Ao funcionário nomeado para o exercício de cargo em comissão é facultado optar pelo vencimento do símbolo, previsto na tabela b constante dêste artigo, ou pela percepção do vencimento e demais vantagens de seu cargo efetivo acrescido de gratificação fixa, correspondente a 20% (vinte por cento) do valor do símbolo do cargo em comissão respectivo. 
2.6.  Igual disciplina foi mantida pelo Decreto-Lei 1.445/1976 (que tratava da remuneração dos servidores civis do Poder Executivo, dentre outros) . Segundo o art. 3º, a vantagem correspondia a 20% do vencimento do Grupo Direção e Assessoramento Superiores (DAS) .  
2.7. A legislação foi sendo alterada ao longo do tempo, de modo que não só o percentual foi alterado como também foram acrescidas outras vantagens/gratificações ao "optante" pela remuneração do cargo efetivo. 
2.8. O Decreto-Lei 2.270/1985, por exemplo, permitiu a inclusão da vantagem "representação mensal" no cálculo da vantagem "opção". O Decreto-Lei 2.365/1987 (art. 10) elevou o percentual para 50% e a Lei 7.706/1988 (art. 4º) , para 55%.  
2.9. A Lei 8.538/1992 alterou a composição da parcela "opção", que foi acrescida de 55% da gratificação GADF (Gratificação de Atividade por Desempenho de Função) , criada pela Lei Delegada 13/1992.  
2.10. Assim, quando da edição da Lei 8.538/1992, a "opção" passou a ser: 55% do vencimento do DAS + 55% da GADF + representação mensal. 
2.11. A Lei 8.911/1994 disciplinou o cálculo da opção para os servidores do Poder Executivo, além de tratar do instituto da incorporação de "quintos", previsto no art. 62 da Lei 8.112/1990. À guisa de clareza, transcrevo o citado dispositivo: 
Lei 8.911/1994 
"Art. 2º É facultado ao servidor investido em cargo em comissão ou função de direção, chefia e assessoramento, previstos nesta Lei, optar pela remuneração correspondente ao vencimento de seu cargo efetivo, acrescido de cinqüenta e cinco por cento do vencimento fixado para o cargo em comissão, ou das funções de direção, chefia e assessoramento e da gratificação de atividade pelo desempenho de função, e mais a representação mensal. 
Parágrafo único. O servidor investido em função gratificada (FG) ou de representação (GR) , ou assemelhadas, constantes do Anexo desta Lei, perceberá o valor do vencimento do cargo efetivo, acrescido da remuneração da função para a qual foi designado." 
2.12. A remuneração dos cargos em comissão prevista na Lei 8.911/1994 e que servia de base de cálculo para a vantagem "opção" continuou a ser composta de vencimento básico, GADF e representação mensal. 
2.13. As alterações no cálculo da vantagem "opção" continuaram ao longo do tempo. Cito, por exemplo, a Lei 9.030/1995, que estabeleceu que a vantagem equivaleria a 25% da remuneração total do cargo ou função, para os DAS 4 a 6 (art. 2º) , que passou a ser paga em rubrica única (sem GADF ou representação mensal) . Também previu o pagamento de uma parcela variável, equivalente à diferença entre a remuneração efetiva e a remuneração do cargo em comissão. 
2.14. Já a Lei 11.526/2007, alterada pela Lei 12.094/2009, fixou a "opção" como 60% da remuneração do cargo em comissão. 
2.15. No âmbito do Poder Judiciário, a Lei 9.421/1996 estabeleceu que a "opção" equivaleria a 70% do vencimento básico da função de confiança. 
2.16. Importante registrar que algumas funções - geralmente as de menor valor e ocupadas exclusivamente pelos servidores efetivos - são pagas em valor integral, juntamente com a remuneração do cargo efetivo.  
2.17. São as chamadas funções gratificadas ou funções de representação (vide parágrafo único do art. 2º da Lei 8.911/1994) . Diversamente dos cargos em comissão, que exigem o afastamento do servidor de seu cargo efetivo, as funções gratificadas não constituem cargo à parte. São apenas gratificações pagas aos servidores efetivos em razão da assunção de maiores responsabilidades. 
2.18. Nesses casos, o servidor não recebe a "opção" - já que não tem entre o que optar -, mas, sim, o valor da função gratificada, juntamente com a remuneração de seu cargo efetivo. 
2.19. As vantagens decorrentes do exercício de cargo em comissão/função de confiança e função gratificada são de natureza pro labore faciendo, assim como adicionais pagos em razão das condições específicas de trabalho (insalubridade, trabalho noturno etc.) . Ou seja, são de natureza transitória, uma vez que o servidor somente a elas faz jus quando no exercício do cargo ou função.  
2.20. Uma vez que a aposentadoria ocorre no cargo efetivo e os proventos guardam relação com esse cargo, não há como imaginar que vantagens associadas ao cargo em comissão possam compor os proventos de aposentadoria, salvo autorização legal. Isso em virtude do princípio da legalidade. De fato, não se pode relegar ao oblívio a lição de Hely Lopes Meirelles: 
Na Administração Pública não há liberdade nem vontade pessoal. Enquanto na administração particular é lícito fazer tudo que a lei não proíbe, na Administração Pública só é permitido fazer o que a lei autoriza. A lei para o particular significa "pode fazer assim"; para o administrador público significa "deve fazer assim" (in Direito Administrativo Brasileiro, 33ª ed., São Paulo: Malheiros Editores, 2007, p. 87-88) . 
2.21. A Lei 8.112/1990 disciplinou a matéria nos seguintes termos: 
Art. 193. O servidor que tiver exercido função de direção, chefia, assessoramento, assistência ou cargo em comissão, por período de 5 (cinco) anos consecutivos, ou 10 (dez) anos interpolados, poderá aposentar-se com a gratificação da função ou remuneração do cargo em comissão, de maior valor, desde que exercido por um período mínimo de 2 (dois) anos.                     
§ 1° Quando o exercício da função ou cargo em comissão de maior valor não corresponder ao período de 2 (dois) anos, será incorporada a gratificação ou remuneração da função ou cargo em comissão imediatamente inferior dentre os exercidos.                    
§ 2° A aplicação do disposto neste artigo exclui as vantagens previstas no art. 192, bem como a incorporação de que trata o art. 62, ressalvado o direito de opção (grifos acrescidos) . 
2.22. É sobremodo importante ressaltar que o direito de opção, que consta no § 2º supra, diz respeito à opção entre as vantagens dos quintos, da prevista no art. 193 e do art. 192 - e não à parcela vulgarmente chamada de "opção".       
2.23. A composição dos proventos deferidos ao servidor que optava por se aposentar na forma do caput dependia do tipo de cargo ou função ocupada. 
2.24. Se ex-ocupante de cargo em comissão, os proventos equivaleriam à remuneração desse cargo. Se ocupante de função gratificada, que é vinculada ao exercício de cargo efetivo, os proventos do servidor seriam compostos pela remuneração do cargo efetivo acrescida da gratificação de função. Isso porque, no último caso, não se trata de um cargo autônomo, com estrutura remuneratória própria, mas de uma mera gratificação paga ao servidor efetivo. 
2.25. Veja-se que esse dispositivo legal não mencionava expressamente a possibilidade de deferir ao inativo, que preencheu seus requisitos, a parcela da retribuição dos cargos em comissão/função de confiança, conhecida como "opção", nada obstante ressalve, em seu §2º, o "direito de opção". 
2.26. O § 2º do art. 193 da Lei 8.112/1990 apenas autorizava que o servidor optasse por se aposentar na forma do caput ou carreasse para os proventos de aposentadoria (calculados com base na remuneração do cargo efetivo) as vantagens previstas nos arts. 62 e 192 da Lei 8.112/1990.  
2.27. Nessa ordem de ideias, poder-se-ia argumentar que não existe amparo legal para o pagamento da "opção" para os inativos, uma vez que a Lei 8.112/1990 não menciona expressamente essa possibilidade.  
2.28. Contudo, seria também possível extrair diretamente do caput, mediante interpretação extensiva, a autorização para o pagamento da parcela "opção" ao inativo. Se o dispositivo conferia ao ex-ocupante de cargo em comissão o direito de ter seus proventos calculados com base na remuneração desse cargo, não seria desarrazoado conferir a esse servidor o direito de acrescer a seus proventos de cargo efetivo a parcela "opção". Desse modo, estar-se-ia conferindo ao exocupante do cargo em comissão tratamento semelhante ao do servidor investido em função gratificada.  
2.29. Isso porque, em muitos casos, a remuneração do cargo em comissão era inferior à do cargo efetivo. Consequentemente, muitos desses servidores não se beneficiariam do art. 193 da Lei 8.112/1990, ao contrário daqueles que ocuparam função gratificada. 
2.30. Todavia, essa interpretação não se coaduna com o pagamento de "quintos", dada a vedação contida no § 2º do art. 193 da Lei 8.112/1990. 
2.31. A razão da vedação de acumulação das vantagens era claramente evitar o bis in idem nos proventos de inatividade, haja vista que a finalidade do pagamento das vantagens era uma só: assegurar estabilidade financeira na inatividade ao servidor que assumiu maiores responsabilidades quando na atividade.  
2.32. Não invalida esse raciocínio o fato de que era possível pagar, na atividade, a vantagem dos "quintos" cumulativamente com a gratificação de função ou com a "opção". Isso é uma distorção do instituto dos "quintos", pois, em vez de assegurar a estabilidade financeira àquele que se afastasse do cargo ou função, acabava por elevar a remuneração do cargo efetivo ainda quando no exercício do cargo em comissão ou função. Entretanto, isso era prevista em lei, o que não ocorre no caso da inatividade. 
2.33. Quando o servidor é necessariamente remunerado com base no cargo efetivo e recebe uma gratificação fixada em lei, deve-se observar a vedação de pagamento cumulativo da gratificação de função com as vantagens previstas nos arts. 62 ("quintos"/"décimos") e 192 da Lei 8.112/1990.  Nesse sentido, cito, dentre inúmeros outros, a Decisão 47/2001-Plenário (rel. Ministro Benjamin Zymler) e os Acórdão 645/2003-TCU-Plenário (rel. Ministro Walton Alencar Rodrigues) e 814/2005-1ª Câmara (relator Ministro Marcos Vilaça) , proferido em processo de inspeção. 
2.34. Apesar de não haver expressa previsão legal, a jurisprudência de mais de trinta anos vem aceitando a inclusão da parcela "opção" (pagamento de uma fração da remuneração do cargo em comissão ao servidor que opta pela remuneração do cargo efetivo) nos proventos do inativo que implementou os requisitos do art.180 da Lei 1.711/1952 ou do art. 193 da Lei 8.112/1990. Nada obstante, não é possível o pagamento da parcela "opção" - quando prevista em lei - com a vantagem dos "quintos", ex vi do disposto no § 2º do art. 193 da Lei 8.112/1990. 
2.35. Mas não é só: a EC 20/1998 impõe que os proventos da inatividade sejam calculados com base na remuneração do cargo efetivo e que não a superem no momento da concessão da aposentadoria. Assim, todos os servidores que não implementaram as condições para a aposentação até 15/12/1998 (véspera da vigência da EC 20/1998) não fazem jus à percepção de FC ou da parcela "opção" (se existente na estrutura remuneratória) nos proventos de aposentadoria. 
2.36. Ademais, a aposentadoria deve observar as regras vigentes no momento da implementação de todos os requisitos legais para a concessão do benefício previdenciário, motivo pelo qual não é possível entender que o servidor tenha algum direito adquirido a determinada vantagem paga na aposentadoria até que lhe seja assegurado o próprio direito à inativação.  
2.37.  Portanto, sob o ponto de vista legal, o cumprimento das exigências do art. 193 da Lei 8.112/1990, por si só, é irrelevante e não produz consequências jurídicas caso não tenham sido atendidos os requisitos para a constituição da situação jurídica na qual a vantagem é devida: a aposentadoria. 
2.38. É nesse sentido o disposto no art. 7º da Lei 9.624/1998 (grifos acrescidos) :  
Art. 7º É assegurado o direito à vantagem de que trata o art. 193 da Lei nº 8.112, de 1990, aos servidores que, até 19 de janeiro de 1995, tenham completado todos os requisitos para obtenção de aposentadoria dentro das normas até então vigentes. 
Parágrafo único. A aplicação do disposto no caput exclui a incorporação a que se referia o art. 62 e as vantagens previstas no art. 192 da Lei nº 8.112, de 1990 (grifos acrescidos) . 
2.39. Assim, os servidores que não se encontravam em condições de se aposentar quando da revogação do art. 193 do Regime Jurídico Único (até 18/1/1995) não podem se beneficiar dessa vantagem. 
2.40. De mais a mais, a jurisprudência apregoa que é "vedado ao servidor público carrear para os proventos da aposentadoria ou para a pensão por ele instituída parcela da remuneração sobre a qual não incidiu desconto previdenciário" (Acórdão 5919/2019-TCU-Primeira Câmara, de relatoria do ministro Benjamin Zymler, entre outros) . Ressalva-se, na hipótese, as gratificações de caráter geral, criadas após a jubilação do servidor com direito à paridade de proventos, desde que não tenham natureza pro labore faciendo.     
Dos fundamentos para o julgamento pela ilegalidade da presente aposentadoria 
2.41. Pois bem. Analisando-se o ato de aposentadoria em questão (peça 3) , podem-se extrair as seguintes informações: o (a) interessado (a) conta com 31 anos, 1 mês e 17 dias de tempo de serviço, sendo que a vigência do ato é a partir de 24/4/2018, com fundamento na EC 47/2005. Assim, só veio a adquirir o direito à aposentação após a vigência da EC 20/1998;  
2.42. Destarte, a presente concessão é ilegal porque: 
a)	houve violação à regra constitucional, introduzida pela Emenda Constitucional 20/1998, que limita o valor dos proventos à remuneração do cargo efetivo; 
b)	é vedado ao servidor público carrear para os proventos da aposentadoria ou para a pensão por ele instituída parcela da remuneração sobre a qual não incidiu desconto previdenciário, ressalvando-se as gratificações de caráter geral, criadas após a jubilação do servidor com direito à paridade de proventos, desde que não tenham natureza pro labore faciendo.     
2.43. Além de constar nos proventos a parcela denominada "opção", o ato da recorrente foi considerado ilegal e negado registro em decorrência de também conter parcelas de quintos incorporadas no período entre 8/4/1998 e 4/9/2001. 
ADMISSIBILIDADE 
3. Reitera-se o exame de admissibilidade realizado pelo Sar/Serur (peça 37) , que opinou pelo conhecimento do recurso, nos termos do artigo 48 da Lei 8.443/1992, c/c os artigos 285 e 286, parágrafo único, do RI/TCU, suspendendo-se os efeitos dos subitens 9.1, 9.3, 9.3.1, 9.3.2 e 9.3.3 do Acórdão 8465/2021-TCU-Segunda Câmara. O Excelentíssimo Senhor Ministro Raimundo Carreiro, mediante despacho de peça 41, concordou com esta unidade técnica.  
EXAME DE MÉRITO 
4.             Delimitação 
Constitui objeto do presente recurso definir se: 
a)	houve violação aos princípios da segurança jurídica e da isonomia; 
b)	houve ofensa ao princípio de irredutibilidade de vencimentos; 
c)	deve ser feita a modulação dos efeitos do acórdão recorrido; e 
d)	houve violação ao princípio da vedação da aplicação retroativa de nova interpretação. 
5.	Da violação aos princípios da segurança jurídica e da isonomia 
5.1. Assinala que houve violação aos princípios da igualdade, segurança jurídica/confiança e da boa-fé, com base nos seguintes argumentos: 
5.2. o direito do servidor de carrear à aposentadoria a rubrica "opção" encontrava-se expresso no art. 2º e 11, da Lei 8.911/1994 c/c o entendimento expresso no subitem 9.3.1 do Acórdão 2076/2005-TCU-Plenário, sendo que "foi com base nesse entendimento que já vigorava há mais de 14 anos, que a servidora ora recorrente teve incluída em sua aposentadoria a parcela 'opção', que representa parcela significativa de seus ganhos, que não pode ser agora abruptamente suprimida, com fundamento em nova interpretação"; 
5.3. a aplicação de novo entendimento ao seu caso viola o princípio da isonomia, inserto no art. 5º da Constituição, na medida em que dispensa tratamento diferenciado a servidores que se encontram na mesma situação jurídica, pois "enquanto os servidores que se aposentaram antes da EC 20/1998 terão mantida a parcela em razão de terem aposentado antes da referida emenda, a Recorrente terá a parcela suprimida, pelo simples fato de ter se aposentado posteriormente, bem como por não ter tido seu ato analisado antes da mudança de interpretação"; 
5.4. a pretendida supressão da parcela "opção" esbarra nos princípios da proteção à segurança Jurídica e da boa-fé, sendo que este "assume importância capital no Direito Administrativo, em razão da presunção da legitimidade dos atos administrativos, presunção esta que só cessa quando esses atos são contestados, o que coloca a Administração Pública em posição sobranceira com relação aos administrados", conforme o magistério Weida Zancaner (Da convalidação e da invalidação dos atos administrativos. 2ª ed. São Paulo: Malheiros, 1993, p. 60) ; 
5.5. CANOTILHO (Direito Constitucional e Teoria da constituição, 3ª ed., Coimbra: Almedina, 1999, p. 252) "considera os princípios da segurança jurídica e da proteção da confiança como elementos constitutivos do Estado de Direito, indispensáveis à estabilidade das relações sociais e à realização do próprio Direito"; 
5.6. a posição da jurisprudência é a mesma, pois "situações resultantes de ato administrativo ou judiciais devem ser convalidados, não só pela aquisição de direitos dos servidores públicos (art. 5º, XXXVI, da Constituição da República) , como também pelo fato da aquisição do direito ter sido consumado pelo manto da boa-fé"; 
5.7. a autorizada visão do Ministro Lafayette de Andrada, do STF, "firmou o entendimento que o tempo é o verdadeiro verdugo da retratabilidade do ato administrativo"; 
5.8. 	é notória "a constatação de que os valores percebidos pela servidora ora Recorrente consolidaram-se no tempo, sem que se possa retornar para exigir a retirada dos valores da sua aposentadoria". 
Análise: 
5.9. Conforme visto no histórico desta instrução, a conclusão de que a presente concessão é ilegal deveu-se, unicamente, ao exame da legislação referente ao instituto da "opção". 
5.10. No que tange à jurisprudência superada deste Tribunal, observa-se que os juízes são independentes e somente se submetem à lei, e não à jurisprudência. Sobre o tema, traz-se à colação a doutrina de Jorge Luiz Souto Maior e Valdete Souto Severo: 
 (...) o juiz tem o dever de se rebelar, de reagir, de não ceder, de reafirmar a sua independência, pois é isto que a humanidade, que debruçou sobre o direito toda a regulação das relações de poder, espera dele. Um juiz que, por conveniência, se curva ao entendimento de outros juízes, proferindo decisões contrárias à sua convicção jurídica; que, por comodidade, aplica uma lei que fere a Constituição ou algum preceito dos direitos humanos ou direitos fundamentais; que, por receio de qualquer natureza ou medo, acaba cumprindo uma "ordem" ilegal; ou que, meramente, se abstém de "denunciar" as ameaças que sofra com relação à sua independência; que não exerce com liberdade e responsabilidade as suas atribuições, deixa de ser digno da função que exerce, perde, enfim, na essência, a designação de um autêntico magistrado e quem perde com isto é toda a sociedade (in O Processo do Trabalho como instrumento do Direito do Trabalho e as ideias fora de lugar do Novo CPC. São Paulo: LTr, 2015, p. 107-108) 
5.11. 	Acrescente-se a doutrina de Mauro Schiavi: 
Hodiernamente se exige uma postura mais ativa do Juiz para garantir os resultados práticos do processo. A efetividade do processo depende não só de um Juiz imparcial e independente, mas, também, de um magistrado mais ousado, comprometido com a justiça e com os resultados úteis do processo (in Manual de Direito Processual do Trabalho, 4ª. Ed., São Paulo: LTr, 2011, p. 698) . 
5.12. 	Corroborando essas ideias, registra-se o conselho de Benedito Calheiros Bonfim: 
A dócil submissão à jurisprudência estiola o espírito criador do advogado e do juiz. São os descontentes e os inconformados os propulsores do progresso, raciocínio válido também no campo da ciência do Direito (in Conselhos aos jovens advogados, 3ª Ed., Niterói, RJ: Impetus, 2012, p. 187) . 
5.13. De fato, a democracia se faz com respeito à diferença e com divergências. Assim, continua Fábio Konder Comparato: 
A independência funcional da magistratura, assim entendida, é uma garantia institucional do regime democrático. O conceito institucional foi elaborado pela doutrina publicista alemã à época da República de Weimar, para designar as fontes de organização dos Poderes Públicos, cuja função é assegurar o respeito aos direitos subjetivos fundamentais, declarados na Constituição (grifos acrescidos) (apud Jorge Luiz Souto Maior e Valdete Souto Severo, in O Processo do Trabalho como instrumento do Direito do Trabalho e as ideias fora de lugar do Novo CPC. São Paulo: LTr, 2015, p. 114) . 
5.14. Observa-se que a submissão dos juízes somente à lei não é uma idiossincrasia do Direito brasileiro, mas encontra ressonância na Alemanha, na Áustria, na Dinamarca, na Espanha, na França, na Grécia, na Irlanda, na Itália e em Portugal, conforme pontuam Jorge Luiz Souto Maior e Valdete Souto Severo: 
Na Alemanha, há disposição expressa no sentido de que "os juízes são independentes e somente se submetem à lei" (art. 97) . Na Áustria, "Os juízes são independentes no exercício de suas funções judiciárias" (art. 87) . Na Dinamarca, "No exercício de suas funções os magistrados devem se conformar à lei" (art. 64) . Na Espanha, "A justiça emana do povo e ela é administrada em nome do rei por juízes e magistrados que constituem o poder judiciário e são independentes, inamovíveis, responsáveis e submetidos exclusivamente ao império da lei" (art. 117) . Há também norma dispondo que "Toda pessoa tem o direito de obter a proteção efetiva dos juízes e tribunais para exercer seus direitos e seus interesses legítimos, sem que em nenhum caso esta proteção possa lhe ser recursada" (art. 24) . 
No mesmo pórtico, o ordenamento jurídico francês prevê: "O presidente da República é garante da independência da autoridade judiciária. Ele é assistido pelo Conselho superior da magistratura. Uma lei orgânica traz estatuto dos magistrados. Os magistrados de carreira são inamovíveis" (art. 64) . Na Grécia, há disposição no sentido de que: "A justiça é composta por tribunais constituídos de magistrados de carreira que possuem independência funcional e pessoal" (art. 87-1) e de que "No exercício de suas funções, os magistrados são submetidos somente à Constituição e às leis; eles não são, em nenhum caso, obrigados a se submeter a disposições contrárias à Constituição" (art. 87-2) . Na Irlanda, "Os juízes são independentes no exercício de suas funções judiciárias e submetidos somente à presente Constituição e à lei (art. 35-2) . Na Itália: "A justiça é exercida em nome do povo. Os juízes se submetem apenas à lei" (art. 101) . Em Portugal, "os juízes são inamovíveis. Eles não poderão ser multados, suspensos, postos em disponibilidade ou exonerados de suas funções fora dos casos previstos pela lei" (art. 218-1) . E mais: "os juízes não podem ser tidos por responsáveis de suas decisões, salvo exceções consignadas na lei" (art. 218-2) (in O Processo do Trabalho como instrumento do Direito do Trabalho e as ideias fora de lugar do Novo CPC. São Paulo: LTr, 2015, p.115) . 
5.15. Ante esses consistentes argumentos, entende-se que este Tribunal deve interpretar o regramento da "opção" de acordo com as regras de Hermenêutica, e não guiado por precedentes jurisprudenciais oscilantes e superados, que não informam um norte seguro a ser seguido. Nesse sentir, não há que se falar em violação ao princípio da isonomia. 
5.16. Ademais, observa-se que a jurisprudência deste tribunal sedimentou-se no sentido da irregularidade do pagamento da parcela opção juntamente com quintos, conforme se extrai de centenas de julgados desta Casa, trazendo-se, a título meramente ilustrativo, os seguintes Acórdãos: 1.255/2020, Relator Marcos Bemquerer; 2.793/2019, Relatora Ana Arraes; e 2.646/2019, Relator Vital do Rêgo - todos do Plenário; 6.860/2020, Relator Benjamin Zymler; 6.696/2020, Relator Walton Alencar Rodrigues; e 6.674/2020, Relator Weder de Oliveira - todos da 1ª Câmara; e 6.731/2020, Relator André de Carvalho; 6.574/2020, Relator Augusto Nardes; e 6.178/2020, Relator Raimundo Carreiro - todos da 2ª Câmara. 
5.17. Sobre o princípio da segurança jurídica, cabe lembrar que a sedimentada jurisprudência da Suprema Corte é no sentido de classificar como ato complexo a concessão de aposentadoria, reforma ou pensão, consoante os seguintes julgados (RMS 3881/SP, MS 19875/DF, RE 195861/ES e MS 23665/DF) . 
5.18. Assim, sendo o ato de aposentadoria complexo, este somente passa a estar plenamente formado (perfeito) , válido (aferição da legalidade com reflexo de definitividade perante a Administração) e eficaz (plenamente oponível a terceiros, deixando de apresentar executoriedade provisória) quando recebe o registro pela Corte de Contas. Tal entendimento decorre do disposto no inciso III do art. 71 da Constituição Federal, que estabelece que compete ao Tribunal de Contas da União apreciar, para fins de registro, a legalidade dos atos de admissão, assim como a concessão de aposentadoria, reforma ou pensão. 
5.19. Nessa perspectiva, impõe-se reconhecer que referido ato possui natureza precária (cf., e.g., Acórdão 2482/2007-TCU-Primeira Câmara, Relator Augusto Nardes) , razão pela qual, até que haja o efetivo julgamento e o consequente registro pela Corte de Contas, não há que se falar em  ato jurídico perfeito, tendo em vista a ausência de aperfeiçoamento e definitividade do ato. 
5.20. A propósito do tema, colaciona-se entendimento esposado pela Corte Constitucional ao decidir no âmbito do RE-195.861/ES: 
APOSENTADORIA - ATO ADMINISTRATIVO DO CONSELHO DA MAGISTRATURA - NATUREZA - COISA JULGADA ADMINISTRATIVA - INEXISTÊNCIA. O ato de aposentadoria exsurge complexo, somente se aperfeiçoando com o registro perante a Corte de Contas. Insubsistência da decisão judicial na qual assentada, como óbice ao exame da legalidade, a coisa julgada administrativa. (grifos acrescidos)  
5.21. No caso em apreço, não houve o respectivo registro em razão da constatação de ilegalidade no ato, o que afasta, por si só, a presunção de legitimidade do ato administrativo que concedeu o benefício à recorrente, não havendo, assim, que se falar em violação da segurança jurídica ou de proteção da confiança.  
5.22. Quanto à boa-fé da recorrente, tenha-se presente que foi considerada ao se dispensar a devolução dos valores indevidamente recebidos, nos termos do acórdão recorrido. 
5.23. É sobremodo importante ressaltar que este Tribunal tem o poder/dever de apreciar, para fins de registro, os atos de pensão civil na esfera federal, nos termos do art. 71 da Lei Maior. Esta prerrogativa não pode ser infirmada pela sobreposição dos princípios da razoável duração do processo e da eficiência na Administração Pública. 
5.24. 	Nesse sentir, é de se opinar pela rejeição dos argumentos apresentados pela recorrente.  
6.	Irredutibilidade de vencimentos 
6.1. A recorrente sustenta que a supressão da vantagem "opção" viola o princípio da irredutibilidade dos vencimentos com base nas seguintes ponderações: 
6.2. A subtração do pagamento da vantagem oriunda do art. 2º, da Lei nº 8.911/1994, já incorporada aos proventos de inatividade da servidora, viola frontalmente o princípio da irredutibilidade dos vencimentos, inscrito no artigo 37, inciso XV, da CF/88. 
6.3. a irredutibilidade também alcança os proventos de aposentadoria, considerado "que   conquanto não se possa falar em direito adquirido a regime jurídico, deve ser assegurada a irredutibilidade da soma total dos proventos, conforme já se manifestou, por diversas vezes, o Supremo Tribunal Federal", a exemplo do do ARE 836518 AgR, de Relatoria do Min. Roberto Barroso; e 
6.4. o administrador deve pautar seus atos pela necessária juridicidade "na busca da preservação da irredutibilidade remuneratória". 
Análise: 
6.5.  No que tange ao argumento da violação ao princípio da irredutibilidade dos proventos, destaca-se que, de acordo com o e. STF, não há óbice à redução de proventos caso alguma parcela/vantagem esteja sendo paga ao arrepio da lei, nos termos do entendimento proferido no âmbito do MS 25.552, de relatoria da Ministra Cármen Lúcia, verbis:  
EMENTA: MANDADO DE SEGURANÇA. ATO DO TRIBUNAL DE CONTAS DA UNIÃO. APOSENTADORIA DE MAGISTRADO. [...]. DECADÊNCIA ADMINISTRATIVA E OFENSA AO PRINCÍPIO 	DA IRREDUTIBILIDADE DE SALÁRIOS NÃO CONFIGURADAS. [...]3. O Supremo Tribunal Federal pacificou entendimento de que, sendo a aposentadoria ato complexo, que só se aperfeiçoa com o registro no Tribunal de Contas da União, o prazo decadencial da Lei n. 9.784/99 tem início a partir de sua publicação. Aposentadoria do Impetrante não registrada: inocorrência da decadência administrativa. 4. A redução de proventos de aposentadoria, quando concedida em desacordo com a lei, não ofende o princípio da irredutibilidade de vencimentos. Precedentes. 5. Segurança denegada (grifos acrescidos) . 
6.6. 	Assim, não é possível acolher as alegações da recorrente. 
7.	Da modulação dos efeitos da decisão recorrida 
7.1. Pondera que deveria haver a modulação dos efeitos do acórdão recorrido, com base nos seguintes argumentos: 
7.2. é evidente que a decisão ora recorrida é contraditória em relação ao entendimento de modulado do Acórdão 2988/2018-TCU-Plenário, uma vez que no caso em tela foi determinada a exclusão da referida rubrica, sem ser aplicada a modulação; e 
7.3. em razão da referida modulação, e se somente por hipótese não for reformada a decisão ora recorrida, se faz necessário aplicar a mesma modulação ao caso em tela, sob pena de violação ao princípio da igualdade. 
Análise: 
7.4. A modulação adotada no Acórdão 2988/2018-TCU-Plenário ocorreu, tão somente, para os atos já registrados por esta Corte de Contas, conforme se depreende do seu subitem 9.3: 
9.3. determinar à Secretaria-Geral de Administração que transforme em vantagem pessoal, passível de absorção pelos reajustes específicos concedidos às carreiras a que pertencem os servidores deste Tribunal, a retribuição parcial da função comissionada ("opção") paga a inativos e pensionistas cujos proventos são calculados com base na remuneração do servidor ativo e cujos atos concessórios já tenham sido objeto de registro. 
7.5. Ora, no caso em reexame, o ato administrativo é precário, vez que não houve o respectivo registro em razão da constatação de ilegalidade, o que afasta, por si só, a presunção de legitimidade do ato administrativo que concedeu o benefício ao recorrente. 
7.6. Demais disso, não se examina norma de conteúdo indeterminado, conforme previsto no art. 1º da Lei 13.655/2018, que promoveu alteração na Lei de Introdução ao Direito Brasileiro (art. 23 da LINDB - Decreto-lei 4.657/1942) . 
7.7. 	Em virtude dessas considerações, é de se rejeitar os argumentos apresentados. 
8.	Da violação ao princípio da vedação da aplicação retroativa de nova interpretação 
8.1. Aduz-se ter havido violação ao princípio da vedação da aplicação retroativa de nova interpretação, com base nos seguintes argumentos: 
8.2. a Lei 9.784/1999 impede que se aplique retroativamente a nova interpretação da norma administrativa (art. 2º, parágrafo único, inciso XIII) ; 
8.3. a deliberação do TCU "não está em consonância com a interpretação sistemática e teleológica que deve lhe ser conferida à luz da Lei 9.784/99, da qual não pode se afastar"; 
8.4. os administrados não podem ficar à mercê de constantes mudanças, visto que, desse modo, jamais se alcançaria a estabilização das relações jurídicas e a pacificação dos conflitos interpessoais, razão pela qual "se veda a aplicação retroativa de nova interpretação, no âmbito administrativo"; 
8.5.  não pode a Administração em um determinado momento firmar orientação no sentido de conferir à lei uma determinada interpretação e, posteriormente, mudando de opinião acerca do mesmo dispositivo, desconstituir os atos abarcados pela interpretação anterior, como está a ocorrer no caso em apreço, em que se tem situação jurídica já consolidada. 
Análise: 
8.6. No que tange ao art. 2º, parágrafo único, XIII, da Lei 9.784/1999, o qual veda a aplicação retroativa de nova interpretação, é de se ter presente que o TCU dispõe de Lei Orgânica e Regimento Interno, sendo que a Lei do Processo Administrativo pode ser aplicada naquilo que for compatível com o regramento próprio desta Corte de Contas. 
8.7.  Nessa senda, é de se ressaltar que o art. 260, § 2º, do Regimento Interno deste Tribunal assim dispõe: 
§ 2º O acórdão que considerar legal o ato e determinar o seu registro não faz coisa julgada administrativa e poderá ser revisto de ofício pelo Tribunal, com a oitiva do Ministério Público e do beneficiário do ato, dentro do prazo de cinco anos da apreciação, se verificado que o ato viola a ordem jurídica, ou a qualquer tempo, no caso de comprovada má-fé. 
8.8. Nesse quadro, o argumento de que teria havido violação ao princípio da vedação de aplicação retroativa de nova interpretação deve ser rechaçado por três razões: 
i) não há direito adquirido à exegese; 
ii) não houve o registro do ato de aposentadoria da interessada, de tal arte a não se aplicar a máxima de que a "modificação posterior de jurisprudência não alcançaria as situações consolidadas à luz de critério interpretativo anterior". Isto porque poder-se-ia falar em situação consolidada apenas quando o ato de concessão recebe o registro do TCU, por ser ato complexo; 
iii) o acórdão que julgar legal o ato de aposentadoria e determinar o seu registro não faz coisa julgada administrativa, nos termos do § 2º do art. 260 do Regimento Interno deste Tribunal. 
8.9.	Nessa direção, rememora-se a decisão exarada pelo Plenário do STF, no MS 26.196, de Relatoria do Ministro Ayres Brito (Ata 1/2011, DJE 20, de 18/11/2010) , no sentido de que " O que regula os proventos da inatividade é a lei (e não sua interpretação) vigente ao tempo em que o servidor preencheu os requisitos para a respectiva aposentadoria (Súmula 359/STF) . Somente a lei pode conceder vantagens a servidores públicos (...) ". 
8.10.	Naquela assentada, a Suprema Corte deixou assente, também, que "Inexiste direito adquirido com fundamento em antiga e superada interpretação da lei", bem assim afastou o princípio da segurança em caso semelhante ao ora apreciado, em que o registro do ato não foi autorizado pelo TCU e a antiga jurisprudência não havia sido aplicada em relação ao impetrante. 
8.11.	Nesse quadro, opina-se pela rejeição dos argumentos apresentados. 
9.	CONSIDERAÇÕES ADICIONAIS 
9.1. Por meio do Ofício TRF1-SECAU 65/2021 (peça 48) , é informado ao Tribunal o seguinte: 
 	(...) 
 	Interessada: Carmen Silvia Xavier de Almeida 
 	(...) 
Doc. 2) Informação prestada pela Seção de Pagamento de Pessoal da Seção Judiciária de Goiás - Sepag/SJGO no seguinte sentido: ...esta SEPAG informa que há uma decisão judicial em favor dos filiados do SINJUFEGO - Sindicato dos Servidores do Poder Judiciário Federal em Goiás, no processo 0006989-78.2021.4.01.8000, conforme documento 13497026, assegurando a continuidade do pagamento tido por ilegal. Informamos, ainda, que a servidora aposentada CARMEN SILVIA XAVIER DE ALMEIDA, GO9503, contribui com o sindicato em questão, como se verifica nos valores descontados de mensalidade na ficha financeira de 2021 (13496984) . A mudança de rubrica no contracheque da servidora ocorrerá tão logo o TRF1 aprove a inserção do valor em folha de decisão judicial..... (13497038) ; 
 	(...) 
9.2. 	Além do referido processo judicial mencionado no ofício (0006989-78.2021.4.01.8000) , que supostamente assegura a continuidade do pagamento da parcela "opção" à ex-servidora Carmen Silvia Xavier de Almeida e a outros inativos substituídos pelo Sinjufego, também tem registro na peça 20 de outro processo (1068629-28.2020.4.01.3400) , sendo que na peça 49 também há referência a um terceiro processo (1047047-69.2020.4.01.3400) , sendo que nestes foram deferidas a tutela de urgência, de modo a suspender a aplicação do entendimento firmado pelo Acórdão 1599/2019-TCU-Plenário. 
9.3. No que tange às decisões supras, observa-se que as mesmas ainda não se tornaram definitivas, ou seja, não transitaram em julgado. Situações similares são encontradas com razoável frequência na apreciação de atos de pessoal por este Tribunal, quando a/o interessado (a) dispõe de decisão judicial (ainda não definitiva) favorável para manter benefício que, no entendimento do TCU, não é devido.   
9.4. Nesses casos, o Tribunal usualmente nega registro ao ato e determina aos órgãos responsáveis o acompanhamento da ação judicial, para que implementem as consequências cabíveis (como a suspensão de pagamentos) se a decisão vier a perder sua eficácia. Todavia, enquanto isso não ocorrer, os pagamentos subsistirão - mas por força própria da decisão judicial concessiva da vantagem, sem a anuência do órgão de controle externo da legalidade da despesa pública.   
9.5. Nessa linha, destaca-se o voto revisor proferido pelo Ministro Benjamin Zymler, no Acórdão 1106/2020-TCU-Plenário, in verbis:  
O indeferimento do registro, por outro lado, a par de não criar nenhum embaraço à plena eficácia do provimento jurisdicional, previne - na hipótese de revogação desse provimento - embaraços desnecessários no plano administrativo para o restabelecimento do 'status quo ante'.   
9.6. 	Referido entendimento encontra amparo na doutrina do eminente Roberto Rosas: 
No S.T.F. asseverou o Ministro Rafael de Barros Monteiro que as decisões do Tribunal de Contas não podem ser revistas pelo Poder Judiciário, a não ser quanto ao seu aspecto formal, palavras corroboradas na mesma assentada pelo Min. Djaci Falcão, considerando essas decisões com força preclusiva (R.E. 55.821 - R.T.J. 43/151) . Ainda quando o ato administrativo seja praticado pelo Tribunal de Justiça, não ficará imune à apreciação do Tribunal de Contas com competência para isso (R.E. 47.390 - R.T.J. 32/115, bem como com o exercício de auditoria financeira e orçamentária sobre as contas dos Três Poderes, inclusive  Legislativo (art. 70, § 3º - Const.) assim interpretado pelo S.T.F. na Representação 764 do Espírito Santo (R.T.J. 50/245) (apud Jorge Ulisses Jacoby Fernandes, in Tribunais de Contas do Brasil, Jurisdição e Competência, Belo Horizonte: Editora Fórum, 2003, p. 153) . 
9.7. É dizer: a competência do TCU, prevista no art. 71, III, da Lei Maior de 1988, de apreciar, para fins de registro, as concessões de aposentadoria, é privativa desta Corte de Contas, sendo que não pode ser revista pelo Judiciário. Assim, independentemente do deslinde do referido processo na justiça federal, deve-se manter o julgamento pela ilegalidade da concessão em apreço. Isso porque essa intelecção preserva a independência e a autonomia constitucional do Tribunal de Contas da União, garantindo, ao mesmo tempo, o respeito à tutela judicial, pois não se determinaria as suspensões dos pagamentos por ela garantidos, ainda que provisoriamente. 
9.8.  Destarte, as decisões judiciais proferidas nos referidos processos poderiam mitigar a jurisdição atribuída esta Corte de Contas, fixada no art. 71 da Carta Magna. É certo que este tribunal em momento algum interrompeu ou tornou insubsistente os termos do Acórdão 2076/2005-TCU-Plenário, tendo ocorrido, tão somente, por meio do Acórdão 1599/2019-TCU-Plenário, a limitação de sua eficácia temporal à data anterior à vigência da EC 20/1998, a fim de evitar que os proventos de aposentadoria superassem as remunerações percebidas na atividade, em afronta ao disposto no art. 40 da Carta Magna (v.g. Acórdãos 11802 e 13.919/2020, ambos da 1ª Câmara, rel. Min. Benjamin Zymler) . Contudo, apesar de se discordar das referidas decisões judiciais, não se pode ignorar a sua validade e eficácia, a produzir efeitos a toda categoria profissional representada pelo Sinjufego, nos termos encartados em sua parte dispositiva. 
9.10. Esta mesma diretriz, segundo a qual a sentença permanece hígida e produzindo seus efeitos, no caso de processo judicial envolvendo o Sindjus/DF (1035883-44.2019.4.01.3400) , portanto, em outro processo judicial e de outro sindicato, tem orientado sucessivos pronunciamentos do ministro Walton Alencar Rodrigues, que ao analisar a situação em apreço nos processos sob sua relatoria recursal, assim tem se manifestado, v.g. TC Processo 008.670/2020-0 (peça 35) : 
Nesta etapa recursal, a recorrente alega, dentre outras coisas, que a percepção da parcela "opção" é suportada por decisão monocrática de desembargadora do Tribunal Regional Federal da 1ª Região, proferida, em 21/2/2020, em sede de agravo de instrumento (104168708.2019.4.01.0000) , in verbis: 
Pelo exposto, DOU PROVIMENTO ao agravo de instrumento, para, deferindo a tutela provisória recursal, suspender a aplicação do entendimento firmado no Acórdão 1599/2019-TCU-Plenário/TCU de que: "é vedado o pagamento das vantagens oriundas do art. 193 da Lei 8.112/1990, inclusive o pagamento parcial da remuneração do cargo em comissão ("opção") , aos servidores que implementaram os requisitos de aposentadoria após 16/12/1998, data de publicação da Emenda Constitucional 20, que limitou o valor dos proventos à remuneração do cargo efetivo no qual se deu a aposentadoria"; essa decisão vigorará até o julgamento colegiado deste agravo, ou até eventuais ulteriores decisão ou sentença pelo juízo primitivo.  
Pesquisa realizada no processo principal (1035883-44.2019.4.01.3400) , que tem como parte autora o Sindicato dos Trabalhadores do Poder Judiciário e do Ministério Público da União no Distrito Federal (Sindjus/DF) , revela que o juízo de 1º grau proferiu sentença, em 13/8/2020, com o seguinte dispositivo: 
Ante o exposto, julgo PROCEDENTE o pedido autoral, nos termos do art. 487, I, do CPC, para que se faça incidir o entendimento do TCU, proferido no Acórdão 2.076/2005, aplicado nos últimos 14 (quatorze) anos, no sentido de assegurar "na aposentadoria a vantagem decorrente da opção, prevista no art. 2º da Lei nº 8.911/94, aos servidores substituídos da autora que, até a data de 18 de janeiro de 1995, tenham satisfeito os pressupostos temporais estabelecidos no art. 193 da Lei 8.112/90, ainda que sem os requisitos para aposentação em qualquer modalidade.  
Conquanto o agravo de instrumento tenha sido julgado prejudicado, em 20/8/2020, por perda de objeto, em razão da sentença prolatada no processo originário, os despachos proferidos em 29/9/2020 e 18/11/2020 pelo juízo de 1º grau, que tratam de possível descumprimento de decisão judicial por parte da União e do TCU, em particular, indicam que a apelação interposta pela União deverá ser recebida apenas em seu efeito devolutivo, nos termos do art. 1.012, § 1º, inciso V, do Código de Processo Civil.  
Nesse cenário, enquanto a sentença esteja íntegra e produzindo efeitos, não é possível reafirmar o entendimento adotado por ocasião do Acórdão 8224/2020-TCU-Primeira Câmara para negar provimento ao pedido de reexame interposto pela Administração do TRT-10ª Região, como proposto pela Secretaria de Recursos.  
Ante o exposto, determino o sobrestamento do julgamento do pedido de reexame até a eventual concessão de efeito suspensivo à apelação interposta pela União no Processo 1035883-44.2019.4.01.3400 ou o trânsito em julgado da ação e restituo os autos à Secretaria de Recursos (Serur) para que:  
a)	acompanhe o andamento do processo judicial que ampara o pagamento da parcela "opção" nos proventos da recorrente, com o auxílio da Consultoria Jurídica do TCU, devendo promover nova instrução do feito caso o pagamento da parcela deixe de ter amparo judicial;  
b)	encaminhe à Consultoria Jurídica do TCU cópia do presente despacho com o objetivo de propor, à Advocacia-Geral da União, a apresentação de pedido de efeito suspensivo para a apelação interposta pela União naquele processo judicial, nos termos do art. 1.012, §§ 3º e 4º do Código de Processo Civil.  
9.11.	Nesse sentido, pelas razões antes expostas e a fim de evitar o sobrestamento de centenas de processos neste tribunal, entende-se não haver óbice à continuidade do feito, dando-se ciência ao órgão de origem quanto à necessidade de avaliar se a beneficiária do ato em exame está efetivamente contemplada em alguma decisão judicial proferida nos referidos processos judiciais, e, nessa hipótese, dar imediato cumprimento às determinações contidas nos subitens 9.3.1 e 9.3.3 do Acórdão 8465/2021-TCU-Segunda Câmara, caso venha a ser desconstituída ou suspensa a eficácia da referida sentença. Essa mesma orientação é perfilhada pelo Acórdão 10899/2021-TCU-Segunda Câmara, de relatoria do Ministro Augusto Nardes e pelo Acórdão 8462/2021-TCU-Segunda Câmara, de relatoria do Ministro Aroldo Cedraz. 
9.12.	Por fim, entende-se que a medida determinada pela Questão de Ordem aprovada na Sessão Plenária de 8/6/2011 (Ata 22/2011) , no sentido de encaminhar ao Departamento de Assuntos Extrajudiciais da Advocacia-Geral de União (AGU) e à Conjur/TCU as informações necessárias ao acompanhamento dos Processos 0006989-78.2021.4.01.8000, 1068629-28.2020.4.01.3400 e 1047047-69.2020.4.01.3400, na Justiça Federal, mostra-se necessária. 
CONCLUSÃO 
10.	Da análise de mérito, conclui-se que: 
a)	não houve violação aos princípios da segurança jurídica e da isonomia; 
b)	não houve violação ao princípio de irredutibilidade de vencimentos; 
c)	não deve ser feita a modulação dos efeitos do acórdão recorrido; e 
d)	não houve violação ao princípio da vedação da aplicação retroativa de nova interpretação. 
10.1. 	Por conseguinte, deve-se negar provimento ao presente recurso. 
PROPOSTA DE ENCAMINHAMENTO 
11. Ante o exposto, submetem-se os autos à consideração superior, propondo-se, com fundamento no art. 48 da Lei 8.443/1992: 
a)	conhecer do recurso e, no mérito, negar-lhe provimento;  
b)	dar ciência ao órgão de origem quanto à necessidade de avaliar se a beneficiária do ato em exame está efetivamente contemplada por decisão judicial proferida nos Processos 0006989-78.2021.4.01.8000, 1068629-28.2020.4.01.3400 e 104704769.2020.4.01.3400, atualmente em trâmite na Justiça Federal, e, nessa hipótese, dar imediato cumprimento às determinações contidas nos subitens 9.3.1 e 9.3.3 do Acórdão 8465/2021-TCU-Segunda Câmara, caso venham a ser desconstituídas ou suspensas a eficácia das decisões; 
c)	nos termos da Questão de Ordem aprovada na Sessão Plenária de 8/6/2011 (Ata 22/2011) , encaminhar ao Departamento de Assuntos Extrajudiciais da Advocacia-Geral de União (AGU) e à Conjur/TCU as informações necessárias ao acompanhamento dos Processos 	0006989-78.2021.4.01.8000, 1068629-28.2020.4.01.3400 	e 1047047-69.2020.4.01.3400, em trâmite na Justiça Federal; e 
d)	informar à recorrente e demais interessados do acórdão a ser proferido, destacando que o relatório e o voto que o fundamentam podem ser acessados por meio do endereço eletrônico www.tcu.gov.br/acordaos"
É o relatório.

Alexandre Iunes Machado (17.275/OAB-GO), representando Carmen Silvia Xavier de Almeida.

Procurador Rodrigo Medeiros de Lima.

APOSENTADORIA. INCORPORAÇÃO ILEGAL DA PARCELA "OPÇÃO". VIOLAÇÃO DA EMENDA CONSTITUCIONAL 20/1998. INCORPORAÇÃO DE PARCELAS DE QUINTOS DE FUNÇÕES EXERCIDAS ENTRE 8/4/1998 E 4/9/2001. ILEGALIDADE E NEGATIVA DE REGISTRO DOS ATOS CONCESSÓRIOS. PEDIDO DE REEXAME DE UMA DAS INTERESSADAS. ARGUMENTOS INSUFICIENTES A MODIFICAR O ACÓRDÃO RECORRIDO. DECISÕES JUDICIAIS NÃO TRANSITADAS EM JULGADO QUE BENEFICIAM A INTERESSADA. MANUTENÇÃO DOS PAGAMENTOS. MANUTENÇÃO DA ILEGALIDADE. DETERMINAÇÕES. NEGATIVA DE PROVIMENTO.

APOSENTADORIA (APOS)

Secretaria de Recursos (Serur); Secretaria de Fiscalização de Integridade de Atos e Pagamentos de Pessoal e de Benefícios Sociais (Sefip).

Inicialmente, registro que atuo nestes autos em sucessão ao Ministro Raimundo Carreiro (art. 153 do RI/TCU) , sorteado na forma do inciso I do art. 154 do RI/TCU e arts. 21 e 22 da Resolução TCU nº 175/2005 (peça 39) .
2.	Em exame pedido de reexame interposto por Carmen Silvia Xavier de Almeida, servidora aposentada do Tribunal Regional Federal da 1ª Região, contra o Acórdão 8465/2021-TCU-Segunda Câmara (peça 10) , relator o Ministro Aroldo Cedraz, que considerou ilegal o ato de aposentadoria da interessada, e negou-lhe registro, em razão da indevida incorporação da verba de "opção" nos proventos de aposentadoria da interessada.
3.	Presentes os requisitos de admissibilidade previstos no art. 48 da Lei 8.443/1992, cumpre conhecer do recurso, em ratificação ao despacho de peça 41.
4.	A negativa se deu em razão da inclusão, nos proventos de aposentadoria, do pagamento da vantagem "opção" de que trata o art. 2º da Lei 8.911/1994, em desacordo com a regra que veda o pagamento da referida vantagem aos servidores que implementaram os requisitos de aposentadoria após 16/12/1998, data de publicação da Emenda Constitucional 20/1998, que limitou o valor dos proventos à remuneração do cargo efetivo no qual se deu a aposentadoria (Acórdão 1599/2019-TCU-Primeira Câmara, rel. Min. Benjamin Zymler) .
5.	Com efeito, a jurisprudência do TCU apregoa ser vedado ao servidor carrear para os proventos de aposentadoria ou pensão por ele instituída parcela da remuneração sobre a qual não incidiu desconto previdenciário (Acórdão 1286/2008-TCU-Plenário, rel. Min. Marcos Bemquerer) .
7.	Em suma, a recorrente argumenta que: i) houve violação aos princípios da segurança jurídica e da isonomia; b) houve vulneração do princípio da irredutibilidade de vencimentos; c) os efeitos do acórdão recorrido devem ser modulados, por força da irretroatividade de nova interpretação; d) as decisões monocráticas liminares proferidas em ações que tramitam no Tribunal Regional Federal da 1ª Região (TRF-1ª Região) , se mostrariam hábeis a modificar justificar a modificação do Acórdão recorrido.
8. 	Acompanho as análises empreendidas pela Secretaria de Recursos e corroboradas pelo MP/TCU, no sentido de rejeitar as alegações recursais, as quais incorporo às minhas razões de decidir, sem prejuízo das observações a seguir.
9. 	Com relação ao invocado princípio da segurança jurídica, é forçoso destacar que a atividade do julgador de contas se adstringe ao Ordenamento Jurídico, estando ele livre e independente para deliberar conforme os elementos de prova existentes nos autos.
10. 	No caso em apreço, é certo que a deliberação recorrida se orientou de acordo com o entendimento firmado por este Tribunal no sentido de ser "vedado o pagamento das vantagens oriundas do art. 193 da Lei 8.112/1990, inclusive o pagamento parcial da remuneração do cargo em comissão ('opção') , aos servidores que implementaram os requisitos de aposentadoria após 16/12/1998, data de publicação da Emenda Constitucional 20, que limitou o valor dos proventos à remuneração do cargo efetivo no qual se deu a aposentadoria" (dentre vários, o Acórdão 1599/2019-TCU-Plenário, rel. Min. Benjamin Zymler) .
11.	Além disso, os atos sujeitos a registro ostentam natureza precária, enquanto não registrados pelo Tribunal de Contas da União, conforme inclusive tem assentado o Pretório Excelso, não havendo que se cogitar, desse modo, em presunção iure et de iure, direito adquirido, ato jurídico perfeito, proteção da confiança ou violação da regra de irredutibilidade de vencimentos, visto a ausência de aperfeiçoamento do ato. 
12.	Não bastasse, a jurisprudência desta Corte se orientou no sentido da irregularidade do pagamento da parcela "opção" juntamente com quintos. Nesse sentido, o Acórdão 2988/2018-TCU-Plenário, relatora a Min. Ana Arraes, assentou a possibilidade do pagamento a servidor aposentado da parcela "opção" para os que tenham satisfeito, até 18/1/1995 (data de revogação do art. 193 do Regime Jurídico Único) , os requisitos temporais, vedada a acumulação com quintos/décimos/VPNI.
13. 	Igualmente não se sustenta o argumento relativo à necessidade de o Tribunal modular os feitos do acórdão recorrido, com base nos argumentos adrede referidos (segurança jurídica, isonomia, direito adquirido etc) , visto que o ato de concessão de aposentadoria, embora produzindo efeitos até o momento, permanece precário, em razão de não ter se consumado o registro pelo TCU.
14.	Tampouco merece prosperar a alegação de irretroatividade de nova interpretação administrativa, visto inexistir direito adquirido a determinada interpretação jurídica, além da já mencionada ausência do registro do ato, condição necessária a seu aperfeiçoamento, não havendo que se cogitar, portanto, de situação jurídica consolidada, o que é reforçado pelo dispositivo do § 2º do art. 260 do Regimento Interno do TCU, que expressamente dispõe:
Art. 260....
§ 2º O acórdão que considerar legal o ato e determinar o seu registro não faz coisa julgada administrativa e poderá ser revisto de ofício pelo Tribunal, com a oitiva do Ministério Público e do beneficiário do ato, dentro do prazo de cinco anos da apreciação, se verificado que o ato viola a ordem jurídica, ou a qualquer tempo, no caso de comprovada má-fé. (Grifei) 
15.	Quanto às decisões proferidas nos processos judiciais 0006989-78.2021.4.01.8000, ajuizado pelo Sindicato dos Servidores do Poder Judiciário Federal de GO, que assegura a continuidade do pagamento da parcela "opção" à ex-servidora Carmen Silvia Xavier de Almeida e a outros inativos substituídos pelo Sinjufego, da ação civil coletiva 1068629-28.2020.4.01.3400 ajuizada na 6ª Vara Federal da SJDF pelo mesmo Sindicato (peça 20) , bem como a ação civil coletiva nº 1047047-59:2020.4 01 3400 ajuizada pelo mesmo Sindicato perante a 20ª Vara Federal da SJDF (peça 49) , identifico que apenas a primeira e a última dizem respeito ao direito aqui pleiteado pela recorrente.
16.	A ação civil coletiva 1068629-28.2020.4.01.3400 ajuizada na 6ª Vara Federal da SJDF ostenta decisão liminar que assegura o direito dos seus substituídos à manutenção de acumulação da Vantagem Pessoal Nominalmente Identificada - WPNI, decorrente da incorporação dos quintos, incorporados em razão do exercício da Função Comissionada de Executante de Mandados, com a Gratificação de Atividade Externa - GAE, situação que não se amolda à verba de "opção" aqui debatida.
17.	Quanto à ação 0006989-78.2021.4.01.8000, consta informação do TRF-1ª Região à peça 17, p. 1, em que afirma:
Doc. 2) Informação prestada pela Seção de Pagamento de Pessoal da Seção Judiciária de Goiás - Sepag/SJGO no seguinte sentido: ...esta SEPAG informa que há uma decisão judicial em favor dos filiados do SINJUFEGO - Sindicato dos Servidores do Poder Judiciário Federal em Goiás, no processo 0006989-78.2021.4.01.8000, conforme documento 13497026 , assegurando a continuidade do pagamento tido por ilegal. Informamos, ainda, que a servidora aposentada CARMEN SILVIA XAVIER DEALMEIDA, GO 9503, contribui com o sindicato em questão, como se verifica nos valores descontados de mensalidade na ficha financeira de 2021 (13496984) . A mudança de rubrica no contracheque da servidora ocorrerá tão logo o TRF1 aprove a inserção do valor em folha de decisão judicial. (13497038) ;
18.	Já a Seção Judiciária de Goiás, referindo-se ao mesmo processo acima, assevera em Informação dirigida á Diretora do NUCGP (peça 19, p. 1) :
"Senhora Diretora do NUCGP, 
Tendo em vista responder ao Parecer-Dilep-452 13379352 e ao Despacho DILEP 13486151, esta SEPAG informa que há uma decisão judicial em favor dos filiados do SINJUFEGO - Sindicato dos Servidores do Poder Judiciário Federal em Goiás, no processo 0006989-78.2021.4.01.8000, conforme documento 13497026, assegurando a continuidade do pagamento tido por ilegal.
Informamos, ainda, que a servidora aposentada CARMEN SILVIA XAVIER DE ALMEIDA, GO9503, contribui com o sindicato em questão, como se verifica nos valores descontados de mensalidade na ficha financeira de 2021 (13496984) .
A mudança de rubrica no contracheque da servidora ocorrerá tão logo o TRF1 aprove a inserção do valorem folha de decisão judicial"
19.	Desse modo, tem-se que decisões cautelares tomadas em benefício da ora recorrente não transitaram ainda em julgado, não obstante lhe assegurem a manutenção dos pagamentos da verba "opção", não interferem no julgamento pela ilegalidade dos atos pelo TCU.
20.	Não obstante, ainda que se negue provimento ao recurso, com a manutenção da ilegalidade do ato e da negativa de seu registro, resta evidente que compete aos órgãos de origem acompanharem o desenrolar das ações judiciais, para que implementem as consequências cabíveis previstas no acórdão recorrido (como a suspensão de pagamentos) somente quando e se as decisões vierem a perder sua eficácia. Enquanto isso não ocorrer, os pagamentos subsistirão - mas por força própria da decisão judicial concessiva da vantagem -, sem a anuência deste órgão de controle externo da legalidade da despesa pública.  
21.	Esse entendimento está consentâneo com o que foi decidido em outros arestos desta Corte, em especial os Acórdão 565/2021-TCU-Plenário, relator Min. Jorge Oliveira, 8.462/2021-TCU-2ª Câmara, relator o Min. Aroldo Cedraz e 10.899/2021-TCU-2ª Câmara, relator Ministro Augusto Nardes. 
22.	Desse modo, acompanho as conclusões da unidade instrutiva, chanceladas pelo representante do MP/TCU, no sentido de rejeitar as alegações recursais, na forma adrede discorrida, negar provimento ao presente pedido de reexame, sem prejuízo das determinações propostas na minuta de acórdão que submeto a meus pares.  
23.	Cumpre acrescentar que o ato de aposentação adentrou nesta Corte de Contas há menos de cinco anos, em 21/8/2018  (peça 3, p. 1) , o que reforça a compreensão de que se mostrou escorreita a ora impugnada decisão do TCU em considerar ilegal o ato e negar-lhe registro, motivo pelo qual o pedido de reexame não merece ser provido. 
Em razão do exposto, VOTO por que o Tribunal adote o Acórdão que ora submeto à apreciação deste Colegiado
TCU, Sala das Sessões, em 7 de junho de 2022.
ANTONIO ANASTASIA 
Relator